臺灣桃園地方法院民事裁定
111年度監宣字第448號
聲  請  人  洪昭燕  


代  理  人  許惠君律師
關  係  人  嘉義縣政府

法定代理人  翁章梁        址同上
關  係  人  財團法人臺灣省私立八德殘障教養院 

法定代理人  呂新民    址同上
上列聲請人聲請監護宣告事件，本院裁定如下：
    主    文
宣告洪昭燕（女，民國00年0月00日生，身分證統一編號：Z0000
00000號）為受監護宣告之人。
選定嘉義縣政府為受監護宣告之人洪昭燕之監護人。
指定財團法人臺灣省私立八德殘障教養院為會同開具財產清冊之
人。
聲請費用由受監護宣告之人洪昭燕負擔。
    理    由
一、按「對於因精神障礙或其他心智缺陷，致不能為意思表示或
    受意思表示，或不能辨識其意思表示之效果者，法院得因本
    人、配偶、四親等內之親屬、最近一年有同居事實之其他親
    屬、檢察官、主管機關或社會福利機構之聲請，為監護之宣
    告」、「受監護宣告之人應置監護人」、「法院為監護之宣
    告時，應依職權就配偶、四親等內之親屬、最近一年有同居
    事實之其他親屬、主管機關、社會福利機構或其他適當之人
    選定一人或數人為監護人，並同時指定會同開具財產清冊之
    人。法院為前項選定及指定前，得命主管機關或社會福利機
    構進行訪視，提出調查報告及建議。監護之聲請人或利害關
    係人亦得提出相關資料或證據，供法院斟酌」、「法院選定
    監護人時，應依受監護宣告之人之最佳利益，優先考量受監
    護宣告之人之意見，審酌一切情狀，並注意下列事項：一、
    受監護宣告之人之身心狀態與生活及財產狀況。二、受監護
    宣告之人與其配偶、子女或其他共同生活之人間之情感狀況
    。三、監護人之職業、經歷、意見及其與受監護宣告之人之
    利害關係。四、法人為監護人時，其事業之種類與內容，法
    人及其代表人與受監護宣告之人之利害關係」，民法第14條
    第1項、第1110條、第1111條、第1111條之1分別有明文。
二、聲請意旨略以：聲請人領有中度身心障礙之身心障礙證明，
    於民國86年3月11日起入住關係人財團法人臺灣省私立八德
    殘障教養院（下稱八德教養院）迄今。相對人雖有交談能力
    ，但認知功能不佳，以致不能為意思表示或受意思表示，或
    不能辨識其意思表示之效果，為此，爰依民法第14條第1項
    規定，聲請准予對聲請人為監護宣告。若認聲請人尚未達可
    監護宣告之程度，則請依民法第15條之1、第1113條之1及家
    事事件法第174條規定為輔助宣告。又聲請人之父母均過世
    ，其他家屬失聯，無親屬可提供協助，故聲請指定由桃園市
    政府社會局擔任監護人，桃園市政府為會同開具財產清冊之
    人，或由本院指定其他適宜之人選任之等語。
三、經查，聲請人主張之上揭事實，業據提出聲請人之戶籍謄本
    、中華民國身心障礙證明、八德教養院服務對象在院證明書
    及111年度個別化服務計畫會議紀錄等件為證，並經本院調
    閱聲請人之親屬戶籍謄本附卷供參。又經本院前往長庚醫療
    財團法人林口長庚紀念醫院（下稱長庚醫院）勘驗聲請人之
    精神狀況，於鑑定人沈信衡醫師面前點呼並詢問聲請人年籍
    資料，聲請人表示忘記生日及身分證字號，但可正確回答有
    無結婚、現住處、同父同母之手足人數及姓名，無法看懂時
    鐘顯示時間，對於詢問「有新臺幣（下同）1,000元，衣服1
    套350元，買2套，找零為何？」，則表示「很難算」，過程
    中有問有答，且喜歡使用簡單英文單字；聲請人代理人表示
    提出本件聲請只是為預作準備等語（見本院卷第62至63頁）
    。而鑑定人所屬鑑定機關長庚醫院提出鑑定報告記載略以：
    「生活狀況及現在身心狀態（含檢查結果）：身體與精神狀
    態：意識：清醒。定向感：缺損。外觀：衣著稍凌亂。態度
    ：被動配合。情緒：穩定。行為：無異常行為。言語：話量
    少，多為簡短字詞，有時使用簡單英文。思考：貧乏。覺知
    ：無覺知異常。檢驗或檢查結果：無。日常生活狀況：㈠日
    常生活自理情形：尚能自理。㈡經濟活動能力：認得鈔票、
    硬幣，但自述生活所需完全由教養院工作人員購買，故未有
    任何獨立經濟活動機會。算數能力缺損（20減3需與同伴一
    同擺出20隻手指計算，但仍不順、錯誤）。㈢社會性活動力
    ：社交生活侷限，僅與教養院工作人員、同學相處。㈣交通
    事務能力：缺損，不會騎腳踏車。㈤健康照護能力：被動配
    合教養院之安排。㈥其他：無。鑑定結果：㈠精神障礙或其他
    心智缺陷之有無：有精神障礙或其他心智缺陷：認知功能障
    礙。㈡障礙程度－為意思表示或辨識其意思表示效果之能力：
    完全不能。㈢預後及回復之可能性：目前評估個案回復之可
    能性低。結論：個案之精神科臨床診斷為『認知功能障礙』。
    目前認知功能有明顯障礙，致不能為意思表示或受意思表示
    ，或不能辨識其意思表示之效果。推測其回復之可能性低」
    等語，有長庚醫院於111年11月25日以長庚院林字第1110650
    681號函所附之精神鑑定報告書在卷可稽（見本院卷第78頁
    背面至第79頁）。審酌聲請人因認知功能障礙，已致不能為
    意思表示或受意思表示或不能辨識其意思表示之效果，是聲
    請人向本院聲請對其為監護宣告，核無不合，應予准許。
四、次查，就本件適宜由何人擔任監護人及會同開具財產清冊之
    冊之人部分：
    ㈠經本院囑請桃園市社會工作師公會對聲請人進行訪視，該
      公會於111年7月7日以桃林字第111532號函檢附監護（輔
      助）宣告調查訪視報告記載略以：「
    1.需求評估：⑴相對人領有第一類中度身心障礙證明，視訊
      訪視當天相對人具行動及口語表達能力，亦具有日常生活
      自理能力，可回應個人姓名、訪視當天日期、季節、當天
      食用早、午餐之內容，但無法正確執行加減運算，評估相
      對人因障礙受限，無法獨立外出辦事，需他人協助處理個
      案事務。⑵財團法人台灣省私立八德殘障教養院李社工表
      示，因相對人目前無親友可協助簽署文件及辦理重要事務
      ，故提出本案之聲請。
    2.建議：本案之相對人即為聲請人洪昭燕女士，關係人一桃
      園市政府社會局及關係人二桃園市政府皆為相對人戶籍地
      之主管機關。相對人目前安置於台灣省私立八德殘障教養
      院，由機構人員協助照顧相對人的日常生活、安排休閒活
      動與就醫事宜。相對人目前福利身分別為低收入戶，其安
      置費用由嘉義縣政府社會局全額托育養護補助支應，而相
      對人醫療相關費用由機構端支應，相對人的日常生活用品
      花費由相對人的工作獎勵金支付，相對人之財務皆由機構
      人員協助管理，未來若相對人因繼承遺產而變更福利身分
      別，將由相對人繼承之現金支付相對人之相關費用。相對
      人大哥洪國財先生已以書面表示知曉且同意此案，並同意
      選（指）任關係人一桃園市政府社會局擔任本案監護人，
      及選（指）任關係人二桃園市政府擔任本案會同開具財產
      清冊之人。機構李社工表示目前相對人無適合之親友可協
      助簽署文件及辦理相對人事務，故同意選(指)任桃園市政
      府社會局擔任本案監護人及選(指)任桃園市政府擔任本案
      會同開具財產清冊之人人選，而訪視期間，相對人洪昭燕
      女士口頭表示同意由桃園市政府社會局擔任監護(輔助)人
      。綜合評估，相對人主述和受照顧狀況，及機構李社工之
      陳述未見明顯不適任之消極原因，惟仍請鈞院函詢桃園市
      政府社會局、桃園市政府及嘉義縣政府之意見，以相對人
      最佳利益為考量，並參酌相關事證後予以綜合裁量之」等
      語，有該調查訪視報告附卷供參（見本院卷第54頁及其背
      面）。
    ㈡因聲請人原係聲請由桃園市政府社會局及桃園市政府分別
      擔任監護人及會同開具財產清冊之人，經本院分別函詢桃
      園市政府社會局及桃園市政府意見，桃園市政府社會局以
      111年6月27日桃社工字第1110057972號函覆稱「衛生福利
      部107年10月16日衛授家字第1070902134號函釋，法院為
      監護宣告事件選定原戶籍主管機關擔任監護人，較符法制
      。經查本案戶籍為嘉義縣水上鄉，且嘉義縣政府核列身心
      障礙證明、身心障礙托育養護補助及低收入戶列冊，故建
      請選定嘉義縣政府為監護人」，桃園市政府則以111年6月
      27日府社工字第1110175794號函覆稱「經查聲請人戶籍居
      嘉義縣水上鄉，從聲請狀及證物資料顯示，聲請人居住於
      本市八德殘障教養院，對聲請人生活事務有相當熟稔，請
      貴庭調查安置機構擔任意願。倘經貴庭調查確實無適當人
      員擔任會同開具財產清冊之人，為維護聲請人最佳利益，
      本府同意擔任會同開具財產清冊之人」（見本院卷第33至
      34頁）。本院進一步函詢關係人嘉義縣政府及八德教養院
      之意見，關係人嘉義縣政府以111年9月15日府授社身福字
      第1110229182號函覆稱「查洪君父母已歿，仍存3名手足
      ，為維護家庭支持功能，請貴院評估家屬擔任監護人之適
      宜性後另行裁決。如經評估家屬不適任監護人角色，本府
      原則同意擔任洪君監護人」，關係人八德教養院111年7月
      18日具狀表示「如無其他適合擔任會同開立財產清冊之人
      ，本院願意擔任本件洪昭燕監護宣告事件之會同開具財產
      清冊之人」（見本院卷第49、75頁）。又依戶籍資料顯示
      ，聲請人之父母雙亡，經本院函詢聲請人尚存同父同母、
      同母異父手足對本件之意見，迄均無任何回應（見本院卷
      第36、38、39、41頁），難認有擔任監護人或會同開具財
      產清冊之人之意願。
    ㈣綜合上情，本院審酌聲請人之父母雙亡，現查得之尚存手
      足，經本院函詢意見，均無回應，顯對聲請人之事務處理
      並不積極，難認為適任之監護人或會同開具財產清冊之人
      。而關係人嘉義縣政府既係聲請人戶籍所在地之地方政府
      ，主管其所轄各項社會福利業務，擁有一定之人力、財力
      等資源，且實際提供聲請人社會補助，故如由關係人嘉義
      縣政府擔任聲請人之監護人，對聲請人應會有最妥善之照
      顧，較符合聲請人之最佳利益，爰依前揭規定選定關係人
      嘉義縣政府為聲請人之監護人。至於會同開具財產清冊之
      人部分，本院考量關係人八德教養院為聲請人目前照護安
      排及其他事務處理之機構，對聲請人隨身一切財產等情應
      有相當明瞭及掌握，且無不適任之原因，復表示願意擔任
      會同開具財產清冊之人之同意書，由其會同開具財產清冊
      ，衡情當可善盡監督聲請人財產狀況之責，並得保障聲請
      人之財產受到妥適處理，是由關係人八德教養院擔任會同
      開具財產清冊之人應屬適當，爰依前揭規定，指定關係人
      八德教養院為本件會同開具財產清冊之人。
五、又依民法第1113條準用同法第1099條、第1099條之1規定，
    監護開始時，監護人對於受監護人之財產，應會同關係人八
    德教養院於2個月內開具財產清冊，並陳報法院；於財產清
    冊開具完成並陳報法院前，監護人對於受監護人之財產，僅
    得為管理上必要之行為，附此敘明。
六、依家事事件法第168條第1項、第164條第2項，裁定如主文。
中　　華　　民　　國　　111 　年　　11　　月　　26　　日
                    家事法庭    法　官　羅詩蘋
上列正本證明與原本無異。
如對本裁定抗告須於裁定送達後10日內向本院提出抗告狀，並繳
納抗告裁判費新臺幣1,000 元。
中　　華　　民　　國　　111 　年　　11　　月　  28  　日
                                書記官　古罄瑄